【裁判字號】    95,台上,304
【裁判日期】    950113
【裁判案由】    偽造文書
【裁判全文】
最高法院刑事判決              九十五年度台上字第三０四號
    上  訴  人
    即 自訴 人  乙○○
                        號3樓.
    被      告  丙○○
                        146.
                甲○○
上列上訴人因自訴被告等偽造文書案件，不服台灣高等法院高雄
分院中華民國九十二年五月二十七日第二審判決（九十二年度上
訴字第四九四號；第一審案號：台灣高雄地方法院九十一年度自
字第一０六號），提起上訴，本院判決如下：
    主  文
原判決撤銷，發回台灣高等法院高雄分院。
    理  由
本件原判決以自訴意旨略稱：上訴人乙○○與被告丙○○、甲○
○係姐弟關係，渠等之父親即被繼承人許文施，於民國八十八年
一月二十二日死亡後，留有遺產。被告等明知上訴人並未出席八
十八年七月一日之遺產分割協調會議，竟基於共同犯意之聯絡，
向上訴人表示，若因其延誤繼承登記所產生之罰鍰及其他一切責
任應由其負責，致使上訴人為避免延誤辦理先父許文施遺產繼承
登記，乃於八十八年十月十日，前往高雄市左營區其表兄李建廷
住處，將上訴人印章及印鑑證明交予被告甲○○，俾便辦理先父
許文施之遺產繼承登記。詎被告等取得上訴人印章及印鑑證明後
，竟未經上訴人之同意，於八十八年七月一日所立之遺產分割協
議書上，偽造上訴人「乙○○」之簽名，並將前開上訴人為辦理
遺產繼承登記而交予被告甲○○之印章盜蓋於上，再推由被告丙
○○持向高雄縣岡山地政事務所辦理繼承登記，足以生損害於上
訴人。因認被告等共同涉犯刑法第二百十條之偽造私文書、第二
百十七條第一項之偽造署押罪嫌及同條第二項之盜用印章罪嫌。
經審理結果，認被告等犯罪均屬不能證明，因而維持第一審諭知
被告等無罪之判決，駁回上訴人在第二審之上訴，固非無見。
惟查：(一)無罪之判決，依法既應記載其理由，則對於被告被訴之
事實及其不利之證據資料，如何不足以證明被告犯罪，均應逐一
詳述其理由，否則即有判決不載理由或理由不備之違法。原判決
認被告丙○○、甲○○並無自訴意旨所指偽造私文書、偽造署押
或盜用印章之犯行。固於理由內依憑證人李巨擘、李建廷、李明
輝之證詞，說明卷附遺產分割協議書內上訴人乙○○之簽名係李
巨擘所為，因上訴人與被告丙○○、甲○○雙方達成遺產分割協
議，由上訴人同意將印章交付李巨擘用印云云。查上訴人所提出
自訴狀載稱「為免因自訴人之因素而延誤辦理先父許文施遺產繼
承登記，致生不必要之困擾，乃於八十八年十月十日前往高雄市
左營區自訴人表兄李建廷住處，親自將自訴人之印章及印鑑證明
交予被告甲○○，俾辦理先父許文施遺產繼承登記」（第一審卷
第一頁反面）；嗣於第一審及原審均稱為辦理遺產稅事宜，始交
付印章等語。雖就其交付印章所欲辦理之事項一節，前後指訴並
非一致。然似始終否認同意卷附遺產分割協議書之內容，或本於
製作協議書之目的而交付印章。被告等固辯稱於八十八年十月十
日協商，經上訴人同意後，始由上訴人將印章交付李巨擘在協議
書上用印；且證人李巨擘、李明輝於第一審亦為相同證詞。惟許
文施所留遺產，其中座落高雄縣橋頭鄉○○段七三０、六八一地
號土地部分，經政府以高雄新市鎮第一期開發區段徵收，由上訴
人及被告等之弟許宏彰於九十年五月一日檢附上揭遺產繼承分割
協議書等資料，向高雄縣政府申領徵收抵價地權利，經該府函送
岡山地政事務所審核後，該地政事務所以九十年五月十一日岡所
一字第四九二一號函復稱：繼承人即上訴人未檢附印鑑證明書，
餘其他繼承人所檢附之證件尚無不符。高雄縣政府乃以九十年五
月二十一日九十府地劃字第九００００八二四二五號函復許宏彰
，說明因上訴人未檢附印鑑證明書，乃退還其繼承案件，請補正
後再送該府審核辦理，有證人黃肇銘於第一審提出之上揭函件及
資料在卷可憑（均置於卷外）。苟上訴人確已同意遺產分割協議
書之內容並交付其印章以製作協議書，何以未提出印鑑證明書俾
供辦理其中部分遺產申領徵收抵價地權利之事宜？證人許宏彰於
原審所稱曾以電話與上訴人聯絡領取補償費，上訴人表示須將全
部補償費新台幣（下同）九百餘萬元予伊，另每人要加一百五十
萬元，始願提出印鑑證明一節，有何證據足資證明？原判決未為
任何說明，遽以上訴人已同意製作遺產分割協議書，認被告等犯
罪均屬不能證明，自有理由不備之違法。(二)審理事實之法院，對
於案內一切證據，除認為不必要者外，均應詳為調查，然後基於
調查所得之心證，以為判斷事實之基礎。如有應行調查之證據未
經依法調查，或證據雖已調查而其內容尚未明瞭，遽行判決，均
屬應於審判期日調查之證據而未予調查之違法。原判決理由三(一)
固說明證人李巨擘、李建廷、李明輝就被告等與上訴人確有達成
遺產分割協議過程均相當一致，且證人三人分別為上訴人之表兄
或舅舅，均為親屬關係，衡情應無蓄意偏袒任何一方之理云云。
惟證人李巨擘於第一審證稱「後來被告與自訴人都協議完成，乙
○○才將印章交給我，補蓋完成，我蓋完之後，還有交給他們看
協議書」、「（十月十日蓋自訴人之印章在協議書上面之前，自
訴人有無看過協議書）十月十日之前，她都沒有看過。協商當天
她才看的」（第一審卷第六八、六九頁）；復於原審證稱「協議
好了之後，確定大家沒有異議後，大家把印章交給我，在當場蓋
的。印章蓋好之後，我就還給他們了」等語（原審卷第四二頁）
。似指於八十八年十月十日當場在協議書上蓋章並交付上訴人及
被告等閱覽。然當時在場之證人李建廷先於第一審證稱「（當天
自訴人有無拿印章、印鑑證明交給甲○○）當時我沒有看到這些
事情」、「（協議書是何時修改）我沒有看協議書內容到底怎麼
寫，我也沒有看過協議書」、「（當天自訴人有無同意要修改協
議書？如何修改？）我不清楚，我祇知道有協商完成而已」（第
一審卷第六八頁）；嗣於原審始改稱「（自訴人當時拿出印章的
目的為何）為了要蓋協議書」云云（原審卷第四五頁）。其於第
一審指稱在場時未看見任何協議書，與李巨擘上揭證詞，似相齟
齬。而證人李明輝於第一審證稱「（八十八年十月十日自訴人與
被告等人至李建廷住處商量遺產處理事宜有無在場）我在現場，
乙○○當天因為對她父親所立遺囑之所分遺產之方式不滿，所以
有爭執，後來商量很久，丙○○、甲○○等人同意再多撥百分之
五給乙○○。乙○○當場也同意，之後她們兄弟姊妹和好，還有
抱頭痛哭，我在場有看到。因為之後由代書處理，我就去十四樓
上面之空中花園，之後情形我就不清楚」、「（有無看到乙○○
把印章交給代書）我沒有注意，只確定當時她們已經協調完成」
等語（第一審卷第八八頁）。似未證明其目睹當場製作遺產分割
協議書。且被告丙○○於第一審亦供稱「協議書是誰寫的，我不
知道。上面乙○○之簽名，我不知道是誰簽名」云云（第一審卷
第七十頁）。則上訴人與被告等於八十八年十月十日協調後，是
否當場製作遺產分割協議書一節，即未臻明瞭。原審未就上揭疑
義詳予勾稽釐清，遽認證人李巨擘、李建廷、李明輝就上訴人與
被告等確有達成遺產分割協議之證述相當一致，憑為有利被告等
認定之依據，自有應於審判期日調查之證據而未予調查之違法。
以上或為上訴意旨所指摘，或屬本院得依職權調查之事項，應認
原判決有撤銷發回更審之原因。
據上論結，應依刑事訴訟法第三百九十七條、第四百零一條，判
決如主文。
中    華    民    國  九十五  年    一    月  十三    日
                      最高法院刑事第十庭
                          審判長法官  洪  清  江
                                法官  石  木  欽
                                法官  李  伯  道
                                法官  林  勤  純
                                法官  陳  晴  教
      本件正本證明與原本無異
                                      書  記  官
中    華    民    國  九十五  年    一    月  二十四  日
                                                Ｒ


司法院資訊處製作；財團法人民間司法改革基金會備份。
